【裁判字號】    97,訴,4039
【裁判日期】    980420
【裁判案由】    偽造文書等
【裁判全文】
臺灣板橋地方法院刑事判決              97年度訴字第4039號
公  訴  人  臺灣板橋地方法院檢察署檢察官
被      告  丙○○○
選任辯護人  唐迪華律師
上列被告因偽造文書等案件，經檢察官提起公訴（97年度偵緝字
第1922號），嗣因被告於本院準備程序中就被訴事實為有罪之陳
述，本院告知被告簡式審判程序之旨，並聽取當事人及辯護人之
意見後，由本院裁定改依簡式審判程序進行，判決如下：
    主  文
丙○○○連續行使偽造私文書，足以生損害於他人，處有期徒刑
拾月。
    事  實
一、丙○○○分別於民國88年7 月20日及89年4 月10日，自任會
    首在臺北縣板橋市○○路○ 段70巷30號4 樓住處召集互助會
    2 會，第一會之會期自88年7 月20日起至91年3 月20日止，
    連同會首共計39會，每月20日開標，每6 個月再加標1 次，
    每會會款新臺幣（下同）10,000元，底標1,200 元；第二會
    之會期自89年4 月10日起至91年6 月10日止，包括會首共計
    27會，每月10日開標，每會會款20,000元，底標2,000 元，
    均採內標制。詎丙○○○利用會員間彼此並非完全熟識，未
    必每次親自競標之機會，竟基於意圖為自己不法所有及偽造
    私文書之概括犯意，於互助會進行中之不詳時間，在上開處
    所，冒用丁○○（各參加第一會、第二會1 會）、甲○○○
    （以金、張淑美名義參加第一會共計4 會，參加第二會2
    會）、乙○○（以秀珍名義參加第一會2 會）等人之名義，
    連續在標單上填寫如附表所示投標金額及偽造上開之人之署
    名參與競標之準私文書，足以生損害於丁○○、甲○○○、
    乙○○及其他活會會員；復於冒標後再向活會會員告知得標
    情形，以此方式冒標如附表所示之人之互助會，並致其他活
    會會員陷於錯誤而繳交會款，丙○○○以此方式分別詐得各
    該期之活會會款（即以會款減去各次冒標金額後，再乘以當
    期活會會員數；因冒標時間不明，起訴書附表所示詐得金額
    部分並非確切，應予更正）。嗣於90年12月20日，丁○○及
    甲○○○等未收到尾會金額，向丙○○○查證後，始查知上
    情。
二、案經案經丁○○、甲○○○及乙○○訴由臺灣板橋地方法院
    檢察署檢察官偵查起訴。
    理  由
一、訊據被告丙○○○對於上揭事實，坦承不諱，核與告訴人丁○○、甲○○○及乙○○指訴情節相符，並有互助會單2 紙
    、債務清償協議書2紙等件在卷足資佐證，本件事證明確，
    被告犯行洵堪認定，應依法論科。
二、按被告行為後，前於94年2 月2 日修正公布之刑法，已自95
    年7 月1 日起施行，另刑法施行法亦於95年6 月14日增訂該
    法第1 條之1 規定，並自95年7 月1 日施行。其中修正後刑
    法第2 條之規定，乃係關於新舊法比較適用之準據法，其本
    身無關行為可罰性要件之變更，故於95年7 月1 日刑法修正
    施行後，如有涉及比較新舊法之問題，即應逕依修正後刑法
    第2 條第1 項規定，為「從舊從輕」之比較（最高法院95年
    度第8 次刑事庭會議決議意旨參照）。且比較時應就罪刑有
    關之共犯、未遂犯、連續犯、牽連犯、結合犯以及累犯加重
    、自首減輕、暨其他法定加減原因、與加減例等一切情形，
    綜其全部之結果，而為比較，最高法院24年上字第4634號判
    例意旨可資參照。經查：
（一）刑法第339 條第1 項之詐欺取財罪雖未修正，然其罰金刑
      部分之法定最低刑度依修正後刑法第33條第5 款之規定，
      為新臺幣一千元；然依被告行為時之刑罰法律，即罰金罰
      鍰提高標準條例第1 條前段及修正前刑法第33條第5 款規
      定，上開各罪之罰金刑法定最低刑度為銀元十元即新臺幣
      三十元，是比較修正前後刑度結果，應以修正前之規定對
      被告較為有利。
（二）修正後刑法第56條規定，業已刪除連續犯之規定。故連續
      數行為而犯同一罪名，依修正前刑法第56條規定，應以一
      罪論，但得加重其刑；而依修正後規定，則已無連續犯可
      資適用，即應將各次犯行以數罪併合處罰，是以適用修正
      前關於連續犯之規定，對被告較為有利。
（三）修正後刑法第55條業已廢除牽連犯之規定，故犯一罪而其
      方法或結果之行為犯他罪名者，依修正前刑法第55條後段
      之規定，認屬牽連犯，應從一重處斷；但依修正後刑法第
      55條之規定，則已無牽連犯可資適用，即應將各該犯行以
      數罪併合處罰，是以適用修正前關於牽連犯之規定，對被
      告較為有利。
（四）本案經綜合比較前述各項法律變更之結果後，適用修正後
      之刑法等相關規定並未對被告更為有利，依據刑法第2條
      第1 項前段規定，即應一體適用修正前刑法等相關規定。
三、按於互助會（合會）標單上記載會員之姓名及出標金額，依
    一般民間合會之習慣，該紙張上之記載足以表示該會員擬以
    所書金額標取該次合會金之證明，依刑法第220 第1 項之規
    定，應以私文書論。故核被告所為，係犯刑法第216 條、第
    220 條第1 項、第210 條之行使偽造準私文書罪，及同法第
    339 條第1 項之詐欺取財罪。被告偽造丁○○、甲○○○及
    乙○○等人署押之行為，為其偽造準私文書之部分行為，其
    偽造準私文書之低度行為，復為其行使偽造準私文書之高度
    行為所吸收，均不另論罪。又被告雖有多次行使偽造準私文
    書、詐欺取財之行為，均時間緊接、方法相同，所犯復各為
    構成要件相同之罪名，顯皆係基於概括犯意反覆為之，均為
    連續犯，應各依修正前刑法第56條之規定論以一罪，並加重
    其刑。被告每次冒標詐取活會會款之行為，係同時侵害各該
    活會會員之法益，乃一行為觸犯數相同之詐欺罪名，為同種
    想像競合犯，應逕依修正後刑法第55條規定，論以一詐欺取
    財罪（刑法第55條關於想像競合犯之規定雖亦修正，然為法
    理之明文化，非屬法律之變更，應逕適用現行刑法之規定）
    。另被告所犯上開行使偽造準私文書罪及詐欺取財罪，有方
    法、目的之牽連關係，應依修正前刑法第55條牽連犯之規定
    ，從一重依連續行使偽造準私文書罪處斷。爰審酌被告並無
    前科，有臺灣高等法院被告前案紀錄表一份在卷可按，素行
    尚佳，兼衡其犯罪之動機、目的、手段，被害人所生之損害
    金額甚巨，暨其犯罪後坦承犯行，已見悔意，惟仍未完全賠
    償被害人損失等一切情狀，量處如主文所示之刑。又本件被
    告並未能與被害人達成和解，且本院已綜合審酌各項犯罪情
    狀而為量刑依據，被告上開犯行並無顯可憫恕而認科以最低
    刑度仍嫌過重之情狀，且又未能與被害人達成和解，無依刑
    法第59條酌減其刑及諭知緩刑之餘地，應予敘明。又被告雖
    係在96年4 月24日前為本案犯行，然其係於中華民國九十六
    年罪犯減刑條例於同年7 月16日施行前經通緝，且未於96年
    12 月31 日前自動歸案接受審判，依上開條例第5 條之規定
    ，即不得依該條例減刑，附此敘明。
四、至被告所偽造之標單並未扣案，因該標單僅為該次標會所用
    ，衡情於開標後應即已撕毀滅失，故該標單及其上所偽造之
    簽名，已毋庸再宣告沒收，併此敘明。
據上論斷，應依刑事訴訟法第273 條之1 第1 項、第299 條第1
項前段，刑法第2 條第1 項前段、修正前第56條、第216 條、第
210 條、第220 條第1 項、第339 條第1 項、第55條、修正前第
55條，罰金罰鍰提高標準條例第1 條前段，判決如主文。
本案經檢察官林俊峰到庭執行職務。
中    華    民    國    98    年    4     月    20    日
                  刑事第十五庭      法  官  李君豪
以上正本證明與原本無異
如不服本判決，應於判決送達後10日內敘明上訴理由，向本院提
出上訴狀 (應附繕本) ，上訴於臺灣高等法院。其未敘述上訴理
由者，應於上訴期間屆滿後20日內向本院補提理由書「切勿逕送
上級法院」。
                                    書記官  金和國
中    華    民    國    98    年    4     月    21    日
附錄本案論罪科刑法條全文：
刑法第216條
行使第二百十條至第二百十五條之文書者，依偽造、變造文書或
登載不實事項或使登載不實事項之規定處斷。
刑法第210條
偽造、變造私文書，足以生損害於公眾或他人者，處五年以下有
期徒刑。
刑法第339條第1項
意圖為自己或第三人不法之所有，以詐術使人將本人或第三人之
物交付者，處五年以下有期徒刑、拘役或科或併科一千元以下罰
金。
附表：
一、第一會
┌───┬─────────────┬─────────┬────────┐
│編號  │會單編號                  │標金              │被冒標人        │
├───┼─────────────┼─────────┼────────┤
│  １  │5                         │2100元至3000元間  │甲○○○        │
├───┼─────────────┼─────────┼────────┤
│  ２  │6                         │2100元至3000元間  │甲○○○        │
├───┼─────────────┼─────────┼────────┤
│  ３  │13                        │2100元至3000元間  │甲○○○        │
├───┼─────────────┼─────────┼────────┤
│  ４  │14                        │2100元至3000元間  │甲○○○        │
├───┼─────────────┼─────────┼────────┤
│  ５  │7                         │2100元至3000元間  │乙○○          │
├───┼─────────────┼─────────┼────────┤
│  ６  │8                         │2100元至3000元間  │乙○○          │
├───┼─────────────┼─────────┼────────┤
│  ７  │37                        │2100元至3000元間  │丁○○          │
└───┴─────────────┴─────────┴────────┘
二、第二會
┌───┬─────────────┬─────────┬────────┐
│編號  │會單編號                  │標金              │被冒標人        │
├───┼─────────────┼─────────┼────────┤
│  １  │24                        │4000元            │甲○○○        │
├───┼─────────────┼─────────┼────────┤
│  ２  │25                        │4000元            │甲○○○        │
├───┼─────────────┼─────────┼────────┤
│  ３  │13                        │4000元            │丁○○          │
└───┴─────────────┴─────────┴────────┘


司法院資訊處製作；財團法人民間司法改革基金會備份。
